臺灣宜蘭地方法院民事判決
110年度訴字第505號
原      告  行政院農業委員會林務局羅東林區管理處

法定代理人  蕭崇仁  
訴訟代理人  李秋銘律師
被      告  林金亮  
訴訟代理人  林金誠  

上列當事人間請求遷讓房屋等事件，本院於民國111年1月17日言
詞辯論終結，判決如下：
    主  文
一、被告應將坐落宜蘭縣○○鎮○○段0000地號土地上之同段95建號
    之門牌號碼宜蘭縣○○鎮○○路0段000巷00號 (下稱系爭房屋)
    即如附圖所編號A1至A4之建物及地上物遷空返還原告。
二、被告應自105年11月10日起至返還系爭房屋之日止，每年給
    付原告新臺幣(下同)4萬9,780元。
三、訴訟費用6,500元由被告負擔。
四、本判決第一、二項於原告以20萬元為被告供擔保後，得假執
    行；但被告如以60萬元為原告供擔保後，得免為假執行。
    事實及理由
一、原告起訴主張：
    系爭房屋為原告所管理之國有財產，系爭房屋前由原告配住
    予原告之員工即訴外人林文明使用，林文明過逝後由其子女
    即訴外人林倉洲繼續占有使用。嗣原告向本院起訴請求林倉
    洲將如附圖所示編號A1至A4之系爭房屋及地上物遷空返還原
    告，並請求給付不當得利，經本院102年度訴字第393號判決
    (下稱前案判決)林倉洲應將系爭房屋及地上物遷空返還原告
    ，並給付不當得利確定。其後原告執前案判決聲請強制執行
    ，然被告於強制執行程序中主張其先前即居住於前開處所，
    其與林倉洲之間並未有共同生活而同居一家之情形，前開執
    行名義效力並不及於被告，因而聲明異議，經本院109年度
    司執字第3898號、109年度執事聲字第31號、臺灣高等法院1
    10年抗字第567號民事裁定均認定被告非為林倉洲占有輔助
    人，認被告聲明異議有理由在案。然系爭房屋之原受配住人
    林文明及其合於中央各機關學校國有眷舍房地處理要點（下
    稱眷舍處理要點）得為使用之眷屬業已過逝，林文明先前與
    原告間的使用借貸關係已告消滅，則林文明之家屬占有使用
    系爭房屋，即屬無權占有。查系爭房屋目前由被告占有使用
    中，然因原告與被告之被繼承人林文明間之使用借貸關係已
    告消滅，則被告占有使用系爭建物，即屬無權占有，原告依
    民法第767條規定，自得請求被告將系爭房屋遷空，並將房
    屋返原告。另被告無權使用系爭房屋而受有相當於租金之利
    益，原告依民法第179條之規定對被告請求賠償相當於租金
    之損害或返還相當於租金之不當得利。系爭房屋位於羅東鎮
    熱鬧市區，附近交通便利，系爭房屋所在之土地申報地價為
    每平方公尺4,910元，以系爭房屋所在土地申報地價年息5％
    ，按被告占有使用之系爭房屋面積為202.77平方公尺，原告
    請求自起訴時前五年前起算，即自105年11月10日起至遷空
    返還系爭房屋之日止，被告每年應給付原告49,780元。而為
    訴之聲明如主文所示，並聲明願供擔保請准宣告假執行。
二、被告聲明請求駁回原告之訴，答辯以：
    當時其父林文明因工作關係舉家自嘉義遷移至羅東，經原告
    配住系爭房屋，然當時系爭房屋已是毀壞之廢墟狀態，不能
    居住，只剩下樑、柱，無屋頂、窗戶、廁所、廚房，是林文
    明與其大哥甲○○一起利用原房屋的樑、柱蓋的，蓋好後其一
    家才入住，此以其等戶籍遷入時間即可證。前案審理時宜蘭
    縣建築師公會去現場看過，說樑是原本的，現況已非原貌。
    故系爭房屋是原告撥地由其父兄自建，大哥甲○○退伍結婚，
    並在後方加蓋磚造的一房一廳的房子，該增建的部分目前尚
    在。系爭房屋現狀與前案判決時一樣，但前案判決對於鑑定
    報告對其有利的認定都沒有採用。鑑定報告認為橫樑是原來
    的，但是在樑底下的其他構造都是其家人做的。原來的樑是
    歪斜的，是經扶正後再蓋屋頂、天花板、牆璧、隔間、浴廁
    ，系爭房屋都非原狀。可向原告調取資料證明系爭房屋原告
    是否有出資修繕，就可以證明是其家人自費興建。聲請再至
    現場履勘。原告要其搬遷，但系爭房屋是當年處長體恤讓我
    們蓋，應給其2年時間搬遷，並給予補償。
三、本院之判斷：
㈠、兩造就系爭房屋為原告管理之國有財產，前配住予被告之被
    繼承人林文明，嗣林文明過世，原告與林文明間就系爭房屋
    之使用借貸關係已消滅。但林文明之繼承人林倉洲及被告仍
    占有居住系爭房屋。原告已請求林倉洲將如附圖所示編號A1
    至A4之系爭房屋及地上物遷空返還原告，並請求給付不當得
    利，經本院以前案判決原告勝訴在案；但於原告聲請強制執
    行時被告主張非前案判決之執行名義效力所及聲明異議，經
    本院109年度司執字第3898號、109年度執事聲字第31號、臺
    灣高等法院110年抗字第567號民事裁定均認定被告非為林倉
    洲之占有輔助人，認被告聲明異議有理由之情，業據原告提
    出之系爭房屋及所坐落之土地建物查詢資料(見本院卷第17
    頁)及前開判決及裁定為按，並經本院調取前案判決及執行
    事件卷宗核閱無訛。上開事證並為被告所是認，自均屬真實
    。
㈡、按因任職關係獲准配住宿舍，其性質為使用借貸，目的在使
    任職者安心盡其職責，是倘借用人喪失其與所屬機關之任職
    關係，當然應認依借貸之目的，已使用完畢，配住機關自得
    請求返還。（最高法院91年台上字第1926號判例要旨參照）
    。又本要點所稱合法現住人，應合於下列各款規定：㈠於72
    年5月1日以前依法配（借）住眷舍。㈡為現職人員、退休人
    員、資遣人員或其遺眷。㈢有居住之事實。㈣未曾獲政府各類
    輔助購置住宅。㈤非調職、轉任、辭職、解僱、解聘（含不
    續僱、不續聘）、撤職或免職人員。㈥有續住之資格。㈦所居
    住之眷舍仍屬配（借）住機關管有；前項第二款所稱遺眷，
    指原配（借）住人之父母、未再婚之配偶或未婚之未成年子
    女。現住人不合第一項規定者，各機關學校應通知其於三個
    月內返還，如拒不返還，應依法訴追，並提返還不當得利之
    訴。眷舍處理要點第3點第1至3項亦有明文規定。本件被告
    之父林文明前任職於原告，經配住系爭房屋，與原告間就系
    爭房屋間有使用借貸關係，然此項關係，因林文明已過世，
    配(借)住人與原告間之任職關係已消失，該使用借貸之目的
    即應認已完畢；而被告雖為林文明之子，然係46年8月9日生
    之成年人，不符合眷舍處理要點第3點第2項第2款所規定之
    「遺眷」即原配（借）住人之父母、未再婚之配偶或未婚之
    「未成年」子女之合法現住人資格，自非得認有繼續合法借
    用配住房舍之權利，則原告主張被告無合法占有系爭房屋之
    權源，即屬有據。
㈢、被告抗辯其父林文明配住系爭房屋時，房屋已經毀壞，只剩
    下樑、柱，沒有屋頂、窗戶、廁所、廚房，均是其父林文明
    與其大哥甲○○一起利用所剩樑、柱蓋成房子，故系爭房屋是
    機關撥地由使用人自建，亦即否認系爭房屋為原告原配住房
    舍，為其父兄新建之房屋。經查：
１、被告抗辯原告機關撥地由使用人自建乙節，並未提起任何證
    據以實其說；而所為上開自建情形之抗辯，核與訴外人即被
    告之弟林倉洲於前案所抗辯相同。而於前案審理時，將系爭
    房屋與同為羅東鎮北成段95建號之相鄰之28號房屋興建之年
    份（係32年間所建或58年間新建）囑託宜蘭縣建築師公會鑑
    定，其結論以：「(1)鑑定標的物羅東鎮中山路4段136巷30
    號房屋之屋架木材尺寸、形式、工法、接榫、五金等均與28
    號房屋屋架相同，兩房屋屋架的桁(包括脊桁、桁、檐桁)接
    續位置交錯配置，鑑定人認為30號房屋與28號房屋應為同時
    興建。(2)30號房屋之椽的接續切口形式、位置與28號房屋
    屋架相同，鑑定人認為30號房屋與28號房屋同時興建或同時
    修繕的可能性較高。(3)30號房屋正面五角形木窗形式、構
    造以及周圍的細木條牆與28號房屋相同；五角形木窗下的牆
    壁，30號房屋改為木板牆，28號房屋仍保留竹片泥土牆。鑑
    定人認為30號房屋與28號房屋同時興建的可能性較高。(4)3
    0號房屋地板支柱、基礎與28號房屋相同，鑑定人認為30號
    房屋與28號房屋同時興建的可能性較高，但30號房屋樓板格
    柵、地板顯然有大幅度的更新，非原有構造物。(5)綜合上
    述，鑑定人認為羅東鎮中山路4段136巷30號現況木造房屋係
    與28號房屋同為32年完成之同一幢建築物，非為58年間新建
    (或拆除重建)；其主要柱、梁、屋架結構為原有，樓板格柵
    、地板則有大幅度修繕更新；外部金屬屋瓦、鋁門窗，內部
    牆面、天花板裝潢等，則為後來陸續修繕更新，非原貌。」
    等語。被告就上開鑑定報告結論亦予認同，並於本件予以援
    用（見本院卷第75頁）。則系爭房屋之柱、樑、桁(包括脊
    桁、桁、檐桁)等主要屋架結構既均為原有(32年間興建時)
    ，則原有房屋即不能認為已然滅失，是本院亦認同上開鑑定
    報告結論，亦即系爭房屋雖有樓板格柵、地板大幅度的更新
    ，非原有構造物，及外部金屬屋瓦、鋁門窗，內部牆面、天
    花板裝潢等陸續修繕更新之非屬原貌情形，然就整體房屋之
    所有權狀態而言，與原有房屋仍不失其同一性，並不能認為
    係58年間由被告之父、兄林文明、甲○○新建，而成為新的建
    物，形成一個新的所有權狀態且歸屬於被告或其父兄所有。
    故被告此部分抗辯，並無理由。至於被告父兄就系爭房屋之
    修繕，其原料因附合而為系爭房屋之重要成分者，該等原料
    所有權依民法第811條之規定，亦歸屬於系爭房屋所有人即
    歸於國有；而林文明全體之繼承人是否依民法第816條規定
    ，對原告請求償還上開因添附而取得之利益，乃被告等林文
    明之全體繼承人應自行斟酌另為主張事項，尚與本件原告對
    被告之遷讓返還系爭房屋之請求是否有理由無涉，被告執此
    抗辯，自非可採。　　
２、被告另抗辯其父林文明及其兄甲○○尚在系爭房屋增建廚房、
    廁所及其他房間部分：
　　查，於前案審理時，已至系爭房屋現場履勘，並囑託羅東地
    政事務所就原建物及增建部分暨附屬建物測量如附圖所示，
    其中系爭房屋增建部分如附圖增建之編號a2房間、a3廁所、
    a4玄關、a5-1廁所及a5-2走道，均係依附於原建築（即編號
    A1之a1）所為增建；增建a5-3部分，則為原建物主臥室之一
    部分；A2為塑膠板雨遮；A3係作為由外部進出之廚房之情，
    有勘驗筆錄及照片可按(見前案卷第61、62頁、73至83頁、3
    25至334頁、第348至352頁）。以上增建範圍及使用情況兩
    造均不爭執迄今仍保持原狀未有變更（見本院卷第56頁），
    並同意前案卷宗訴訟資料於本件援用(見本院卷第74頁)。而
    按所謂附屬建物，係指依附於原建築以助其效用而未具獨立
    性之次要建築而言，諸如依附於原建築而增建之建物，缺乏
    構造上及使用上之獨立性（如由內部相通之頂樓或廚廁），
    或僅具構造上之獨立性，而無使用上之獨立性，並常助原建
    築之效用（如由外部進出之廚廁）等是。此類附屬建物依民
    法第811條之規定，應由原建築所有人取得增建建物之所有
    權，原建築所有權範圍因而擴張（最高法院103年度台上字
    第919號裁判意旨參照）。如增建部分與原有建築物無任何
    可資區別之標識存在，而與之作為一體使用者，因不具備構
    造上及使用上之獨立性，自不得獨立為物權之客體。則參照
    上開說明，前開增建部分，a2房間、a3廁所、a4玄關、a5-1
    廁所及a5-2走道，均係依附於原建築（附圖編號A1之a1）所
    為增建；a5-3部分，則為原建物主臥室之一部分；A2為塑膠
    板雨遮；A3係作為由外部進出之廚房。上開增建部分並無構
    造上及使用上之獨立性，均應認為係系爭房屋之附屬建物，
    而為系爭房屋所有權範圍擴張之所及，不能獨立認為屬被告
    或為增建之林文明或甲○○所有，則原告主張該等部分亦屬系
    爭房屋所有權範圍，即屬有據，被告之抗辯，非有理由。
㈣、按所有人對於無權占有或侵奪其所有物者，得請求返還之，
    民法第767條第1項前段定有明文。借用人應於契約所定期限
    屆滿時，返還借用物；未定期限者，應於依借貸之目的使用
    完畢時返還之，民法第470條第1項前段定有明文。本件系爭
    房屋為原告管理之國有財產，被告之被繼承人林文明前獲配
    住系爭房屋，被告為林文明眷屬，同基於使用借貸關係而就
    系爭房屋為占有使用，然嗣林文明已死亡，該使用借貸目的
    已完畢，借用物即系爭房屋即應返還，且被告並無繼續合法
    占有使用之權限，業經本院認定如所述，則原告依民法第76
    7條規定，請求被告遷讓並返還系爭房屋予原告，即屬有據
    ，應予准許。
㈤、原告請求相當於租金之不當得利部分：
    按無權占有他人房屋，受有相當於租金之不當得利，同時亦
    侵害房屋所有人之所有權，使所有人受有同額之損害，此為
    社會通念。本件被告既無權占有系爭房屋，原告自得對被告
    請求賠償相當於租金之損害。次按城市地方房屋之租金，以
    不超過土地及其建築物申報總價年息10%為限；所稱土地及
    建築物之總價額，土地依法定地價、建築物依該管直轄市或
    縣（市）地政機關估定之價額。查系爭房屋位於羅東鎮市區
    內，鄰近羅東博愛及聖母醫院、羅東文化工廠、羅東高商、
    國華國中等公共設施，生活機能齊全，交通甚為便利，本院
    斟酌後認被告所受利益應以系爭土地及房屋基地當不少於申
    報地價年息5％，原告主張以5%計算之，當屬適當。而系爭土
    地109年度之申報地價為每平方公尺4,910元（見本院卷第15
    頁土地登記謄本），依被告所占有系爭房屋占用系爭土地如
    附圖所示之面積合計202.77平方公尺計算，被告應返還原告
    之相當於租金之不當得利應為每年49,780元(計算式：4,910
    元X202.77平方公尺X5%＝49,780元）。故原告請求被告應自
    本件起訴之110年11月10日回溯5年即自105年11月10日起至
    返還系爭房屋之日止，給付原告前開每年相當於租金之不當
    得利，亦有理由，應予准許。
四、綜上所述，原告依民法第767條規定請求被告遷讓房屋返還
    原告；復依民法第179條規定，請求被告返還無權占有期間
    相當於租金之不當得利，於法均屬有據，應予准許。又原告
    陳明願供擔保，請准為假執行宣告，核屬有據，爰酌定相當
    擔保金額准許之。並由本院依職權諭知被告得供擔保免為假
    執行之擔保金。另由本院依職權宣告訴訟費用之負擔方法如
    主文所示。至被告雖稱應給予其2年時間搬遷云云，然前案
    原告請求被告之弟林倉洲遷讓系爭房屋，於本院104年11月3
    0日判決林倉洲敗訴後，林倉洲未上訴而告確定。被告乃基
    於同一事實占有系爭房屋之人，當於斯時已知就系爭房屋並
    無占有權限，應覓其他處所居住；但卻仍持續占有使用系爭
    房屋迄今達6年之久，復於本件尚希望再給予2年搬遷時間，
    又未獲原告同意，則本院認自前案判決迄今達6年之久，被
    告顯有充分時間為遷讓之準備，並無於本件再依民事訴訟法
    第396條第1項規定定履行期間之必要，附予敘明。
五、又被告雖聲請本院至現場履勘，欲以證明系爭房屋經其家人
    修繕之情形，然兩造既均不爭執系爭房屋之現況與前案判決
    時並無改變，而前案之全卷資料業經本院調得參閱，兩造亦
    均同意予以援用，有如前述；且系爭房屋之修繕情形已於前
    案鑑定，其鑑定結果被告亦予認同(僅稱前案判決未採認鑑
    定報告對其等有利部分，希於本件再由本院參酌)，則本件
    自無再至現場履勘之必要。再被告聲請原告提出系爭房屋歷
    年修繕資料，無非係為證明系爭房屋之修繕均係由其家人為
    之，然就該事實原告並不否認，但該修繕行為並未改變系爭
    房屋所有權之歸屬有如前述，則此部分證據自無調查之必要
    。此外，兩造其餘攻擊防禦方法並所提證據，經本院審酌後
    認亦均不足影響判決結果，爰不遂一論述，併予敘明。
中    華    民    國   111    年    1    月    27    日
                  臺灣宜蘭地方法院民事庭
                      法  官  張軒豪
以上正本係照原本作成。
如不服本判決，應於送達後20日內，向本院提出上訴狀並表明上
訴理由，如於本判決宣示後送達前提起上訴者，應於判決送達後
20日內補提上訴理由書（須附繕本）。
如委任律師提起上訴者，應一併繳納上訴審裁判費。
中    華    民    國   111    年    1    月    27    日
                      書記官  林憶蓉